【裁判字號】    97,台上,2677
【裁判日期】    971225
【裁判案由】    確認派下權存在
【裁判全文】
最高法院民事判決            九十七年度台上字第二六七七號
上  訴  人  甲○○
            乙○○
共      同
訴訟代理人  沈永宏律師
            張毓桓律師
上  訴  人  丁○○
            戊○○
被 上訴 人  丙○○
訴訟代理人  徐南城律師
上列當事人間請求確認派下權存在事件，上訴人對於中華民國九
十七年七月二十二日台灣高等法院第二審更審判決（九十七年度
上更(一)字第三七號），提起上訴，本院判決如下：
    主  文
原判決廢棄，發回台灣高等法院。
    理  由
本件被上訴人係以祭祀公業陳益記（下稱系爭祭祀公業）全體派
下為被告〔除上訴人丁○○、戊○○（下稱丁○○等二人）外，
其餘派下均選定上訴人甲○○、乙○○（下稱甲○○等二人）為
當事人而脫離訴訟）〕，提起確認派下權存在之訴，其訴訟標的
對於上訴人一造之共同訴訟人全體，必須合一確定。依民事訴訟
法第五十六條第一款規定，甲○○等二人之上訴效力及於未上訴
之共同訴訟人丁○○等二人，爰逕列丁○○等二人為上訴人，合
先敘明。
其次，被上訴人主張：系爭祭祀公業之派下陳世屋於日據時期昭
和八年（民國二十二年）一月三十日去世，其妻陳張右已依斯時
之台灣習慣，收養伊父陳永沂為螟蛉子，以承繼陳世屋禋祀，而
為其「死後立嗣」。是陳永沂在民國七十九年二月六日死亡後，
伊即因繼承成為系爭祭祀公業之派下。詎經過半數派下推舉之陳
永山、陳三全二人（下稱陳永山等人），於九十五年間向台北市
信義區公所（下稱信義區公所）申報核備該祭祀公業管理人及派
下時，竟將伊排除於派下員名冊之外，致伊對於系爭祭祀公業派
下權之有無處於不安之狀態，伊自有即受確認判決之法律上利益
，爰求為確認伊對於系爭祭祀公業派下權存在之判決。
上訴人甲○○等二人辯稱：被上訴人之父陳永沂於日據時期之戶
籍記載為「陳張氏右螟蛉子」，並非「陳世屋養子」。陳張右之
收養行為又未經族長或宗親會議決之，宗族間更無人知曉其事，
可見該收養屬陳張右個人單獨所為，非為死後之陳世屋立嗣。況
陳張右篤信基督，無設置香案祭祀陳世屋之可能。被上訴人主張
其父陳永沂因承繼陳世屋禋祀而為系爭祭祀公業之派下，顯無可
取。其求予確認對該公業之派下權存在，自無即受確認判決之法
律上利益。又陳永沂生前既始終以系爭祭祀公業另一派下陳水祿
子孫之身分參與祭祀，倘被上訴人願列名為陳水祿子孫，伊本不
爭執其派下身分。被上訴人提起本件確認訴訟，亦欠缺權利保護
要件等語。至丁○○等二人則稱：伊等不爭執被上訴人為陳世屋
之養孫，而為系爭祭祀公業之派下云云。
原審維持第一審所為被上訴人勝訴之判決，駁回上訴人之上訴，
係以：系爭祭祀公業係訴外人陳塗及陳正於清光緒年間，共同提
供鬮分取得之舊大厝基地全部，連同公廳所創設。該祭祀公業於
前管理人陳世屋（陳正之子）、陳壬癸相繼死亡後，迄未改選管
理人並向主管機關辦妥登記。陳世屋於明治二十五年八月三十日
與陳張右結婚，昭和八年（民國二十二年）一月三十日死亡後無
子，由陳張右「戶主相續」，於昭和十二（民國二十六年）年三
月二日，收養（陳塗男孫陳水祿之子）陳永沂為螟蛉子，陳張右
已於三十五年二月二日死亡。被上訴人為陳永沂之長子，因其祖
父陳水祿之墓碑上刻有「孝男陳永沂」，而五十三年間修築之陳
世屋、陳張右墓碑，亦刻有「嗣男永沂立」。由系爭祭祀公業派
下推舉為申報代表之陳永山等人，於九十五年一月二十日向信義
區公所申報核備時，乃排除被上訴人於派下員名冊之外等事實。
為兩造所不爭，堪認為真實。陳永山等人造具向信義區公所申報
核備之派下員名冊既將被上訴人排除，被上訴人即有受確認判決
之法律上利益。上訴人甲○○等二人雖否認陳張右收養被上訴人
之父陳永沂，係為其亡夫陳世屋「死後立嗣」，惟按台灣在日據
時期本省人間親屬及繼承事項，依最高法院五十七年台上字第三
四一○號判例意旨，應依當地習慣決之。又依日據時期判決先例
，有寡母以立嗣為目的，為其亡夫收養螟蛉子之台灣民事習慣，
謂之「繼承人之追立」。而在民國十五年前（昭和年代），因女
子無收養能力，故亡夫無子嗣時，寡妻之收養行為係為亡夫立嗣
。其後固已有獨身成年女子得單獨收養子女之民事習慣，然寡妻
之收養仍以為亡夫立嗣為原則，為自己立嗣乃例外。則陳世屋於
日據時期（民國二十二年間）死後無子，其妻陳張右於二十六年
間收養陳永沂為螟蛉子，自係為陳世屋立嗣，應由陳永沂為陳世
屋之繼承人。甲○○等二人辯稱：陳世屋生前並無收養、立嗣之
意，且陳永沂被收養為螟蛉子後，仍與本生父母共同生活，又與
其兄弟共同署名於本生父之墓碑上；被上訴人復僅迎回其父、母
（陳永沂、陳高）之牌位，卻將陳世屋、陳張右牌位留於公廳。
可見陳張右非為陳世屋立嗣而係單獨收養陳永沂，或陳張右已與
陳永沂終止收養關係等語，均無可取。其等既未能進一步舉證證
明日據時期台灣有何死後立嗣「須憑族長，擇昭穆相當之人繼嗣
」之民間習慣，所辯：陳張右縱為陳世屋立嗣，因未經族長或宗
親會議決定，應屬無效行為云云，亦無可採。是被上訴人主張其
為陳永沂之子，於陳永沂死亡後，已因（相續）繼承而取得系爭
祭祀公業之派下權。求予確認其對該祭祀公業之派下權存在，即
屬有理等詞，為其判斷之基礎。
查原審既認定依日據時期判決先例，在民國十五年前（昭和年代
）有寡母以立嗣為目的，為其亡夫收養螟蛉子（「繼承人之追立
」）之台灣民事習慣。而在其後（民國十五年），即有獨身成年
女子得單獨收養子女之民事習慣。則上訴人甲○○等二人辯稱：
日據時代辦理戶口事務之警察官署允許「死後養子」（「繼承之
追立」）之申報，故如陳張右收養陳永沂係為陳世屋立嗣，日據
時期之戶籍，理應記載陳永沂為「陳世屋養子」，然卻登記「收
養陳永沂」者為陳張右。即信義區公所函文亦認「陳永沂係陳世
屋死亡後配偶陳張右單獨收養之養子」，可見陳張右係個人收養
陳永沂等語（一審卷第二宗一四九頁、一五○頁）。並提出台灣
民事習慣調查報告（原審上更(一)字卷一○七頁）為證。經徵諸日
據時期之戶籍資料（同上卷二四二頁）、信義區公所函（一審卷
第一宗二九頁），及戶政機關於八十二年三月十二日（以浮韱）
補填陳永沂「養母陳張右（原養母漏列）」等字（同上卷宗二一
頁）。再參以陳張右之收養行為已在民國十五年之後，女子得單
獨收養子女之民國二十六年間，倘陳張右係為陳世屋立嗣而收養
陳永沂，非為其個人收養，何以未於陳世屋死亡時為之？卻遲至
其死亡後四年始行收養？等情，甲○○等二人上開抗辯，顯攸關
陳張右之收養陳永沂是否係為其亡夫陳世屋立嗣，及被上訴人得
否因相續繼承而成為系爭祭祀公業派下之認定。原審未遑詳予調
查審認，即為上訴人不利之判決，已嫌速斷。又甲○○等二人另
稱：繼承人之追立，須由族長就昭穆相當之人繼嗣，並經宗族會
議通過，殊非僅由亡者之妻任意收養為已足。陳張右之「收養」
，既未經宗族會議決定，自僅係陳張右個人之「契子」（即義子
）甚明等語（一審卷第二宗一四九頁、九三頁）。已據其提出台
灣民事習慣調查報告所載大正十年控民字第五八四號判決（原審
上字卷二九頁），及本院八十五年度台上字第二二九七號判決關
於：依「台灣民事習慣調查報告」所載，清律（戶律、戶役門）
「立嫡子違法條」附例規定：「婦人亡夫，無子守志者，合承夫
分；須憑族長，擇昭穆相當之人繼嗣」等內容（一審卷第二宗一
四九頁），暨舉證人陳永接之證詞為證（同上卷第二宗九八頁）
，似非原審所謂之其等未為舉證。再參酌陳永山等人於九十五年
一月二十日向信義區公所申報核備之系爭祭祀公業派下子孫系統
表（一審卷第一宗一五四頁）所載，似見陳世屋為該祭祀公業創
設人之一陳正之子，而陳永沂之生父（陳水祿），為另一創設人
陳塗次子即與陳世屋同輩之陳德勝之五子（即陳永沂之父陳水祿
係陳塗之孫，陳永泝為陳塗之曾孫）。苟認陳張右收養陳永沂為
養子係為陳世屋「死後立嗣」，將使陳永沂因此與其生父陳水祿
列為同一輩分，其昭穆是否顯屬相當？於同一陳姓宗族中，是否
無悖於當時之台灣民事習慣，而仍具收養之效力？凡此，均關涉
被上訴人是否得因相續繼承而成為系爭祭祀派下之判斷。原審未
於判決理由項下說明其取捨意見，即為駁回上訴人上訴之判決，
亦有判決不備理由之違誤。上訴論旨，指摘原判決不當，求予廢
棄，非無理由。
據上論結，本件上訴為有理由。依民事訴訟法第四百七十七條第
一項、第四百七十八條第二項，判決如主文。
中    華    民    國  九十七  年   十二   月  二十五  日
                      最高法院民事第三庭
                          審判長法官  蘇  茂  秋
                                法官  王  仁  貴
                                法官  張  宗  權
                                法官  葉  勝  利
                                法官  簡  清  忠
      本件正本證明與原本無異
                                      書  記  官
中    華    民    國  九十八  年   一     月    六    日
                                                      v


司法院資訊處製作；財團法人民間司法改革基金會備份。
